ACORDAO-COMPLETO-2364535

ACÓRDÃO 7119/2019 ATA 28/2019 - SEGUNDA CÂMARA

VISTO, relatado e discutido o ato que considerou legal a pensão civil concedida à Sra. Elza dos Santos Souza, beneficiária do instituidor Manoel Raymundo de Souza, ex-servidor do Departamento de Polícia Rodoviária Federal;
ACORDAM os Ministros do Tribunal de Contas da União, reunidos em sessão da 2ª Câmara, ante as razões expostas pelo Relator, com fundamento nos artigos 71, III, da Constituição Federal de 1988; 1º, V, e 39, II, da Lei 8.443/1992; 1º, VIII, 259, II, e 260, §§ 1º e 4º, do Regimento Interno/TCU, em:
9.1. considerar ilegal e recusar registro ao ato de concessão de pensão civil em favor de Elza dos Santos Souza;
9.2. dispensar a devolução dos valores indevidamente recebidos até a data da ciência desta deliberação, com base no Enunciado 106 da Súmula da Jurisprudência do TCU; 
9.3. esclarecer à interessada que, no caso de não provimento de recurso eventualmente interposto junto ao TCU, deverão ser repostos os valores recebidos após a ciência deste acórdão; 
9.4. determinar à Unidade Jurisdicionada que:
9.4.1. faça cessar os pagamentos decorrentes do ato impugnado, comunicando ao TCU, no prazo de quinze dias, as providências adotadas, nos termos dos arts. 45 da Lei 8.443/1992, 262, caput, do Regimento Interno do TCU;
9.4.2. informe à interessada o teor desta deliberação, encaminhando ao TCU, no prazo de trinta dias, comprovante da data de ciência pela interessada.

Ato de concessão de pensão civil de Manoel Rymundo de Souza (CPF 129.581.827-20), ex-servidor do Departamento de Polícia Rodoviária Federal.

Segunda Câmara

3. Interessados/Responsáveis:
3.1. Interessado: Elza dos Santos Souza (XXX.583.431-XX).

13.1. Ministros presentes: Ana Arraes (Presidente), Aroldo Cedraz (Relator) e Raimundo Carreiro.
13.2. Ministro-Substituto convocado: Augusto Sherman Cavalcanti.
13.3. Ministro-Substituto presente: André Luís de Carvalho.

AROLDO CEDRAZ

Adoto como Relatório, e transcrevo a seguir, a instrução do auditor da Sefip lançada à peça 15, com a qual anuiu o corpo dirigente da unidade técnica (peça 16) , bem como o Ministério Público junto ao Tribunal (peça 17) :
“INTRODUÇÃO
1.	Trata-se de ato de concessão de pensão civil de MANOEL RAYMUNDO DE SOUZA (CPF XXX.581.827-XX) , ex-servidor do Departamento de Polícia Rodoviária Federal.
2.	O ato foi submetido, para fim de registro, à apreciação do Tribunal de Contas da União (TCU) , de acordo com o art. 71, inciso III, da Constituição Federal. O cadastramento e a disponibilização ao TCU ocorreram por intermédio do Sistema de Apreciação e Registro de Atos de Admissão e Concessões, na forma dos arts. 2º, caput e incisos I a VI, e 4º, caput, da Instrução Normativa - TCU 78/2018.
3.	Ao benefício pensional instituído pelo Sr. Manoel Raymundo de Souza habilitou-se Elza dos Santos Souza (na condição de viúva) .
HISTÓRICO
4.	Em 2012, esta Unidade Técnica encaminhou diligência à Unidade Jurisdicionada, solicitando as informações citadas à peça 3.
5.	A resposta da Unidade Jurisdicionada está acostada à peça 4.
6.	Após, em 2017, constatou-se a necessidade de encaminhar oitiva à beneficiária, em razão do pagamento de parcela complementar ao subsídio (peça 6) . A resposta está anexada à peça 10.
EXAME TÉCNICO
7.	De acordo com as fichas financeiras, o valor da parcela complementar fez parte do cálculo do benefício.
8.	Em sua defesa, a interessada informou apenas que não tem conhecimento de qualquer irregularidade no cálculo da pensão (peça 10, p. 1) .
9.	Considerando o fato de que o benefício foi calculado com base em valor equivocado, o ato deve ser considerado ilegal, com negativa de registro.  A inclusão da parcela complementar ao subsídio, originária de rubrica judicial relativa a plano econômico, está em desacordo com o entendimento do TCU, delineado no Acórdão 2161/2005-TCU-Plenário, de relatoria do Ministro Walton Alencar Rodrigues, por se tratar de erro na execução da respectiva sentença, uma vez que tal vantagem deveria ter sido absorvida pelas novas estruturas remuneratórias implantadas (ou mesmo por reajuste geral) após o provimento jurisdicional que beneficiou o instituidor.
CONCLUSÃO
10.	Em razão do exposto e tendo em vista as análises realizadas no ato de concessão de pensão civil de Elza dos Santos Souza, esta Unidade Técnica considera que o ato em tela pode ser considerado ilegal, com negativa de registro, tendo em vista a inclusão, no cálculo da pensão, de parcela complementar ao subsídio, a qual é decorrente de rubrica judicial relativa a plano econômico.
PROPOSTA DE ENCAMINHAMENTO
11.	Ante o exposto, e de conformidade com o preceituado nos artigos 71, III, da Constituição Federal de 1988; 1º, V, e 39, II, da Lei 8.443/1992; 1º, VIII, 259, II, e 260, §§ 1º e 4º, do Regimento Interno/TCU, propõe-se:
	a) considerar ilegal e recusar registro ao ato de concessão de pensão civil em favor de Elza dos Santos Souza (CPF: XXX.583.431-XX) ;
	b) dispensar a devolução dos valores indevidamente recebidos até a data da ciência do acórdão que vier a ser proferido, com base no Enunciado 106 da Súmula da Jurisprudência do TCU;
	c) esclarecer à interessada que, no caso de não provimento de recurso eventualmente interposto junto ao TCU, deverão ser repostos os valores recebidos após a ciência do acórdão;
	d) determinar à Unidade Jurisdicionada que:
	d.1) faça cessar os pagamentos decorrentes do ato impugnado, comunicando ao TCU, no prazo de quinze dias, as providências adotadas, nos termos dos arts. 45 da Lei 8.443/1992, 262, caput, do Regimento Interno do TCU;
	d.2) informe à interessada o teor do acórdão que vier a ser proferido encaminhando ao TCU, no prazo de trinta dias, comprovante da data de ciência pela interessada.”
É o Relatório.

não há.

Procurador Rodrigo Medeiros de Lima.

PENSÃO CIVIL. BENEFÍCIO CALCULADO COM BASE EM VALOR EQUIVOCADO. ILEGALIDADE. NEGATIVA DE REGISTRO. DETERMINAÇÃO PARA CESSAÇÃO DOS PAGAMENTOS. DISPENSA DE RESTITUIÇÃO DE VALORES RECEBIDOS INDEVIDAMENTE. CIÊNCIA À INTERESSADA.

PENSÃO CIVIL (PCIV)

Secretaria de Fiscalização de Pessoal (Sefip).

Conforme consignado no Relatório precedente, a pensão civil do instituidor Manoel Raymundo de Souza, ex-servidor do Departamento de Polícia Rodoviária Federal, teve seu ato submetido à apreciação desta Corte de Contas para fim de registro, de acordo com o art. 71, inciso III, da Constituição Federal. 
2.	Habilitou-se como beneficiária da pensão a Sra. Elza dos Santos Souza, na condição de viúva, mas, em 2012, a Secretaria de Fiscalização de Pessoal (Sefip) constatou o pagamento indevido de parcela complementar ao subsídio (peça 6) , fato que, após diligência à Unidade Jurisdicionada, foi confirmado.
3.	A beneficiária foi devidamente ouvida e informou não ter conhecimento de qualquer irregularidade no cálculo da pensão (peça 10, p. 1) .
4.	Do exame empreendido pela Sefip, ao qual anuiu o Ministério Público junto ao Tribunal, concluiu-se que o benefício foi calculado com base em valor equivocado e, portanto, o ato deve ser considerado ilegal, com negativa de registro, porque “a inclusão da parcela complementar ao subsídio, originária de rubrica judicial relativa a plano econômico, está em desacordo com o entendimento do TCU, delineado no Acórdão 2161/2005-TCU-Plenário, de relatoria do Ministro Walton Alencar Rodrigues, por se tratar de erro na execução da respectiva sentença, uma vez que tal vantagem deveria ter sido absorvida pelas novas estruturas remuneratórias implantadas (ou mesmo por reajuste geral) após o provimento jurisdicional que beneficiou o instituidor”.
	Ao acolher o exame e a proposta de encaminhamento da Unidade Técnica, incluindo seus fundamentos às minhas próprias razões de decidir, manifesto-me por que seja adotada a deliberação que ora submeto a este Colegiado.
TCU, Sala das Sessões Ministro Luciano Brandão Alves de Souza, em 13 de agosto de 2019.
AROLDO CEDRAZ 
Relator